最　高　行　政　法　院　判　決
　　　　　　　　　　　　　94年度判字第01376號
上　訴　人　乙○○○
　　　　　　　　　　　　　送達代收人　甲○○
被 上訴 人　財政部臺北市國稅局
代　表　人　丙○○
上列當事人間因綜合所得稅事件，上訴人對於中華民國93年5月
19日臺北高等行政法院93年度簡字第251號判決，提起上訴，本
院判決如下：
　　主  文
上訴駁回。
上訴審訴訟費用由上訴人負擔。
　　理  由
一、本件上訴人在原審起訴主張：上訴人之配偶林煖黃於民國（
    下同）86年間取得和協化學股份有限公司（下稱和協公司）
    盈餘轉增資經核備緩課股東所得稅之股票，嗣因和協公司該
    項增資案未依規定取得主管機關核發之相關證明文件，不符
    緩課規定；被上訴人乃就不符合緩課規定之股票，依法歸課
    上訴人配偶86年度營利所得新臺幣（下同）48萬9,120元，
    並追繳上訴人當年度綜合所得稅14萬6,776元，及自87年4月
    1日起至91年12月31日止，按各該年度1月1日郵政儲金匯業
    局一年期定期存款利率，加計利息計3萬1,968元。上訴人不
    服上開核定，循序提起本件行政訴訟。按行為時促進產業升
    級條例為達成促進產業升級及健全國家經濟發展之立法精神
    ，故明文定有多項租稅獎勵措施以鼓勵民間投資，同時，為
    貫徹該法之立法目的，對於不依該法之規定完成特定行為者
    ，該法也設有補徵租稅之規定，並藉此督促受有租稅利益之
    行為人能確實完成特定行為。然而，並非所有租稅獎勵措施
    條款均訂有補徵租稅之規定，例如：該法第16條及第17條即
    未訂有補徵之規定。因此，顯然當時立法者係考量到補徵租
    稅措施必須針對受有租稅利益且有能力控制完成特定行為之
    行為人，而不能針對受有租稅利益但卻無從控制完成特定行
    為之行為人，而採取不同之立法處理。是故，本案中行為時
    促進產業升級條例施行細則第47條第3項自行增加其母法中
    所無之補徵條款，顯然已經構成逾越法律授權之範圍，並且
    與當初立法者之立法精神有所違背，亦非針對執行法律有關
    之細節性及技術性事項加以規定，自屬違法而不能適用。是
    故，被上訴人依據違法之法規命令作成追繳上訴人綜合所得
    稅之行政處分自屬違法。又被上訴人依據行為時促進產業升
    級條例之規定，作成同意和協公司之股東得享有暫緩課徵該
    筆股票所得之決定，自屬授予利益之合法行政處分。因此，
    若被上訴人欲廢止上述授予利益之合法行政處分時，自必須
    符合行政程序法第123條所規定之情形時始得為之，且此時
    尚必須遵守同法第126條之規定，對於受益人因信賴該處分
    致遭受財產上損失，給予合理之補償。然查，被上訴人並未
    遵守上述行政程序法之規定，即擅自作出撤銷給予上訴人配
    偶暫緩課徵股票所得稅資格之決定，亦屬對於上開行政程序
    法之規定違反，自亦屬所謂違法之行政處分。為此求為判決
    撤銷原處分不利於上訴人之部分及訴願決定等語。
二、被上訴人則以：本件上訴人之配偶取得和協公司利用累積未
    分配盈餘轉增資擴充設備所發行之股票，因該公司於86年間
    利用85年度未分配盈餘6,975萬元轉增資，未依促進產業升
    級條例施行細則第38條規定期限內，檢齊文件向管轄機關申
    請，已如前述，即不符緩課股東所得稅之規定，其所得之歸
    屬年度應以實際取得日期為準，是系爭股票股利發放年度（
    86年度）為其所得實現年度，原核定依首揭規定追繳所得稅
    及加計利息，尚非無據；又行為時促進產業升級條例施行細
    則第47條第3項所為加徵利息之規定，乃因股東於取得該未
    分配盈餘轉增資之股票股利時，其所得即已實現，惟該股票
    股利因依行為時促進產業升級條例第16條規定，暫先適用緩
    課之獎勵，嗣後公司倘未達成適用緩課之要件，則該增資股
    票股利因不符合緩課之規定，即須追繳其原受配股利股東當
    年度所得稅。此項獎勵措施究其法理，相當於民法第99條規
    定之「附停止條件之法律行為」，須於條件成就時，始發生
    緩課股利之效力，換言之其條件若未成就，該緩課之獎勵措
    施即自始未發生效力；而因股票股利緩課所得稅，暫緩繳稅
    利益之受益者係取得是類股票之股東，故行為時促進產業升
    級條例施行細則第47條第3項所為加徵利息之規定，乃為維
    護稅捐公平、衡平股東所受期間利益之必然解釋，而非對人
    民自由權利所加之限制。又促進產業升級條例施行細則係行
    政院依據促進產業升級條例第43條之授權所訂立之法規命令
    ，依司法院釋字第480號解釋，本件行為時促進產業升級條
    例施行細則第47條第3項規定核與行為時促進產業升級條例
    第16條規定意旨相符，且與法律保留原則無違。故而上訴人
    主張逾越母法授權範圍云云，自有誤解，洵不足採取等語，
    資為抗辯。
三、原審斟酌全辯論意旨及調查證據之結果，以：按有所得者即
    應量能納稅，乃是稅法上「量能課稅原則」之基本要求。而
    稅捐減免（包括稅捐之遲延繳納）乃是國家基於各式各樣政
    策目標（例如經濟發展、社會福利等等）而對納稅義務人之
    例外優惠，因此要享有此等優惠者，必須完全符合稅捐減免
    之法定構成要件。如果有違反法定要件之情事發生，則納稅
    義務人當然不得再行享有原有之稅捐優惠。此時只是將其稅
    捐法制上之權利義務回復到一般國民之地位而已，對其並無
    權利之侵犯可言。又當稅捐優惠之構成要件繫屬於第三人之
    作為與意志時，由於此項構成要件自始即以法律文字對外宣
    示，納稅義務人在享有稅捐優惠當時，已充份明瞭其事，則
    其對非其所能控制之第三人作為與意志所導致之結果應可事
    前預測，因此必須完全承當往後之法律效果，其間並無信賴
    保護原則適用之可能性。從而被上訴人以和協公司未能實踐
    促進產業升級條例施行細則之要求（即「依時限完成原來之
    投資計劃，並向原核備機關申請核發完成證明」），因此取
    消上訴人配偶原本享有之稅捐優惠，於法並無違誤。一旦稅
    捐優惠（即本案中之「稅捐遲延繳納」）之構成要件事實事
    後歸於消滅，即當然回復原有課稅狀態，上開施行細則第47
    條第3項之規定內容只是此項法理之重申而已，甚至沒有此
    施行細則第47條第3項之規定，一樣可以透過法解釋論之方
    式得到同一結論。本件原來給予稅捐優惠的授益處分，基於
    上開法理，自始即繫屬於公司事後之營業活動是否有依原來
    之投資計劃行事，則在法律上原來之授益處分應解為「原處
    分機關保留有處分廢止權」，得由被上訴人事後合法廢止（
    行政程序法第123條第2款參照），而依行政程序法第126條
    第1項之規定，因授益處分廢止而可享有信賴利益之合理補
    償者，限於廢止之法規範基礎為行政程序法第123條第4、5
    款之情形，不及於依行政程序法第123條第2款廢止授益處分
    之情形，是廢止後也沒有補償義務可言。次查本來上訴人早
    在87年3月31日以前即應申報繳納該筆稅捐，現在可延至91
    年12月31日以後才繳納，此段期間人民享有的期限利益，即
    應用利息來回復，因此加計利息規定乃是「額外利益之取回
    」，而不是「原有利益之侵犯」。綜上所述，本件原處分於
    法並無不合，訴願決定予以維持亦無違誤，上訴人訴請撤銷
    於法無據，應予駁回等由，資為判斷之論據。
四、本院按：本件為簡易事件，上訴意旨以行為時促進產業升級
    條例第14條第3項設有補徵租稅之規定，同條例第16條及第
    17條即未訂有補徵之規定，行為時促進產業升級條例施行細
    則第47條第3項自行增加其母法中所無之補徵條款，是否違
    反授權明確性原則？以及被上訴人追繳利息之法理，應類推
    適用民法第233條之規定，以可歸責債務人之事由而生之給
    付遲延，始得請求遲延利息，上述法律見解，均涉及法律原
    則性之問題，請求准許上訴，經核尚無不合，本院准許本件
    之上訴，合先敘明。次按行為時促進產業升級條例第14條第
    3項設有補徵租稅之規定，係因該條規定係關於原有工廠用
    地土地增值稅之減徵規定，同條例第16條及第17條係規定公
    司盈餘增資配股於當年度緩徵，將來處分時仍應徵收，並非
    免徵或減徵之規定，一為增值稅減徵，另一為所得稅緩徵，
    而補徵原因一為將新工廠用地出售之行為，另一為原緩徵條
    件未成就，二者課稅標的、性質及補徵原因均大異其趣，亦
    即上述14條為減徵後以事後發生新原因再補徵，該補徵剝奪
    人民之既得利益，自應以法律本文加以規定，緩徵之補徵則
    係原緩徵條件不成就而回復原課徵情形，故立法者就兩種情
    形為不同形式之規定，自非無因。原判決對此雖未就上訴人
    上述質疑說明不採之理由，惟因不影響判決結果，仍應予維
    持。次查稅捐之緩課並非免課或減課，故不合緩課要件時，
    即應當然回復原課徵情形，此乃當然之法理。原判決以上開
    施行細則第47條第3項之規定內容只是此項法理之重申而已
    ，甚至沒有此施行細則第47條第3項之規定，一樣可以透過
    法解釋論之方式得到同一結論，故該細則規定尚無違背法律
    授權而無效之問題。並無不合。次查緩徵條件既未成就，則
    回復原無緩徵之通常課徵情形，上訴人因緩徵所取得之期限
    利益即相當於稅款計算之法定利息，已失其法律上之原因，
    基於衡平法理，自應適用公法上不當得利規定，返還該相當
    於利息之利益。此與債務不履行所發生之遲延利息請求以可
    歸責於行為人為要件，顯不相同。故上訴意旨猶以：行為時
    促進產業升級條例第14條第3項設有補徵租稅之規定，同條
    例第16條及第17條即未訂有補徵之規定，是否立法者當初有
    特別之立法考量？又行為時促進產業升級條例施行細則第47
    條第3項自行增加其母法中所無之補徵條款，是否違反授權
    明確性原則？原判決未對上開爭點予以釋明。以及被上訴人
    追繳利息之法理，應類推適用民法第233條之規定，以可歸
    責債務人之事由而生之給付遲延，始得請求遲延利息，原判
    決僅謂追繳利息為人民享有之期限利益之回復，均涉及法律
    適用是否適當等語，加以爭執，揆諸上開說明，尚無足取。
    綜上，原判決斟酌全辯論意旨及調查證據之結果，將訴願決
    定及原處分均予維持，駁回上訴人之訴，核無違誤。上訴論
    旨，指摘原判決違誤，求予廢棄，難認有理由，應予駁回。
五、據上論結，本件上訴為無理由，爰依行政訴訟法第255條第1
    項、第98條第3項前段，判決如主文。
中    華    民    國    94    年    9    月    8      日
                  第五庭審判長法  官　高　啟　燦
                              法  官　蔡　進　田
                              法  官　黃　璽　君
                              法  官　廖　宏　明
                              法  官　楊  惠  欽
以  上  正  本  證  明  與  原  本  無  異
中    華    民    國    94    年    9    月    8      日
　　　　　　　　　　　　　　　書記官　彭　秀　玲
